# 购买子公司少数股权的处理

提问人：宽阔视野 时间：2018-04-28 10:03:20
陈版您好，关于购买子公司少数股权的合并报表的处理，我有问题想咨询您下，麻烦您百忙之中帮忙回答下，谢谢。 为了方便展示问题，我直接将会计准则讲解中的例子稍微做些变更， A公司于20×7年 12 月 29 日以 8000 万元取得对B公司 70 ％的股权，能够对B公司实施控制，形成非同一控制下的企业合并。20×8年 12 月 25 日，A公司又出资 3000 万元自B公司的少数股东处取得B公司 20 ％的股权。本例中A公司与B公司的少数股东在交易前不存在任何关联方关系。(1)20×7年 12 月 29 日，A公司在取得B公司 70 ％股权时，B公司可辨认净资产公允价值总额为 10000 万元。(2)20×8年 12 月 25 日，B公司有关资产、负债的账面价值、自购买日开始持续计算的金额(对母公司的价值)如下表所示(单位：万元)： 表21—12 单位:万元 B公司的账面价值B公司资产、负债自购买日开始持续计算的金额（对母公司的价值）存货 500500 应收款项2 5002 500固定资产4 0004 000无形资产8001 200其他资产2 2002800应付款项 600600 其他负债 400400 净资产9 00010 000 1．确定A公司对B公司长期股权投资的成本20×7年 12 月 29 日为该非同一控制下企业合并的购买日，A公司取得对B公司长期股权投资的成本为 8000 万元。20×8年 12 月 25 日，A公司在进一步取得B公司 20 ％的少数股权时，支付价款 3000 万元。该项长期股权投资在20×6年土 2 月 25 日的账面余额为 11000 万元。 2 ．编制合并财务报表时的处理(1)商誉的计算 A公司取得对B公司 70 ％股权时产生的商誉＝8000—10000×70％＝1000(万元)在合并财务报表中应体现的商誉总额为 1000 万元。(2)所有者权益的调整 合并财务报表中，B公司的有关资产、负债应以其对母公司A的价值进行合并，即与新取得的 20 ％股权相对应的被投资单位可辨认资产、负债的金额＝10000×20％＝ 2000 万元。因购买少数股权新增加的长期股权投资成本 3000 万元与按照新取得的股权比例(20％)计算确定应享有子公司自购买日开始持续计算的可辨认净资产份额 2000 万元之间的差额1000 万元，在合并资产负债表中调整所有者权益相关项目，首先调整资本公积(资本溢价或股本溢价)，在资本公积(资本溢价或股本溢价)的金额不足冲减的情况下，调整留存收益(盈余公积和未分配利润)。 为了直观比较数字，我将例子中的B公司资产、负债自购买日开始持续计算的金额金额还是改为20×7年 12 月 29 日的公允价值同样的数字，假设A公司于20×7年 12 月 29 日以 11000 万元取得对B公司 90 ％的股权。那在购买日，A公司取得对B公司90%股权时产生的商誉=11000-10000*90%=2000万元。 从例子可以看出，A公司先取得B公司70%股权，再取得20%股权与A公司直接取得B公司90%股权最终在合并报表中的处理是完全不一致的。麻烦陈老师能帮忙回答下这背后的理论基础吗？从上市公司角度，两种方法的结果是不一样的，那么是否可以选择分步将目标公司并购，比如先并购51%，在后续购买少数股东股权，这样上市公司合并报表中产生的商誉是比较少的，后续商誉减值的风险也是相对较小的。感谢陈老师！！！

回答人：chenyiwei
此类股权收购是否属于“一揽子交易”对最终合并报表层面的处理结果是会有重大差异的。是否属于“一揽子交易”应按照《企业会计准则第 33 号——合并财务报表（ 2014 年修订）》第五十一条所列各项因素进行综合分析判断，其核心是判断是否属于作为一个整体一并策划，旨在实现同一商业目的、互为前提和条件，各步骤之间紧密联系。